ACORDAO-COMPLETO-2445239

ACÓRDÃO 2178/2021 ATA 4/2021 - SEGUNDA CÂMARA

VISTOS, relatados e discutidos estes autos de Tomada de Contas Especial instaurada pela Caixa Econômica Federal, contra o Sr. Edvaldo Andrade Pitanga e a Cooperativa de Profissionais em Planejamento de Desenvolvimento Econômico, Social e Ambiental - Colmeia, em face da não comprovação da regular aplicação dos recursos repassados por meio do Contrato de Repasse 020383241/2006/MDA/Caixa, que teve por objeto capacitar agricultores familiares.
ACORDAM os Ministros do Tribunal de Contas da União, reunidos em sessão da 2ª Câmara, ante as razões expostas pelo Relator em:
9.1. excluir do rol de responsáveis desta TCE o nome do Sr. Ailton Florêncio dos Santos;
9.2. com fundamento nos arts. 1º, inciso I, 16, inciso III, alíneas a e c, 19, caput, e 23, inciso III, da Lei 8.443/1992, julgar irregulares as contas da Cooperativa de Profissionais em Planejamento de Desenvolvimento Econômico, Social e Ambiental - Colmeia e do Sr. Edvaldo Andrade Pitanga, condenando-os, em solidariedade, ao pagamento da quantia de R$ 32.400,00 (trinta e dois mil e quatrocentos reais) , atualizada monetariamente e acrescida dos juros de mora calculados a partir de 13/11/2009 até o efetivo recolhimento, com fixação de prazo de 15 (quinze) dias, a contar da notificação, para comprovarem, perante o Tribunal (art. 214, inciso III, alínea a, do Regimento Interno/TCU) , o recolhimento da dívida aos cofres do Tesouro Nacional, nos termos da legislação em vigor, abatendo-se, na oportunidade, o valor de R$ 23.123,35 (vinte e três mil, cento e vinte e três reais e trinta e cinco centavos) já ressarcido, em 09/09/2013, nos termos do Enunciado 128 da Súmula de Jurisprudência do TCU;
9.3. aplicar à Cooperativa de Profissionais em Planejamento de Desenvolvimento Econômico, Social e Ambiental - Colmeia e ao Sr. Edvaldo Andrade Pitanga, individualmente, a multa prevista nos arts. 19, caput, e 57 da Lei 8.443/1992, no valor de R$ 4.000,00 (quatro mil reais) , fixando-lhes o prazo de 15 (quinze) dias, a contar da notificação, para que comprovem, perante o Tribunal (art. 214, inciso III, alínea a, do Regimento Interno/TCU) , o recolhimento da dívida ao Tesouro Nacional, atualizada monetariamente desde a data do presente Acórdão até a do efetivo recolhimento, se for paga após o vencimento, na forma da legislação em vigor:
9.4. autorizar, caso requerido, nos termos do art. 26 da Lei 8.443/1992, o parcelamento das dívidas em até 36 (trinta e seis) parcelas mensais e sucessivas, sobre as quais incidirão os correspondentes acréscimos legais (débito: atualização monetária e juros de mora; multa: atualização monetária) , esclarecendo aos responsáveis que a falta de pagamento de qualquer parcela importará no vencimento antecipado do saldo devedor, sem prejuízo das demais medidas legais;
	9.5. autorizar, desde logo, a cobrança judicial das dívidas, nos termos do art. 28, inciso II, da Lei 8.443/1992, caso não atendidas as notificações;
9.6. encaminhar cópia deste Acórdão à Procuradoria da República no Estado da Bahia, consoante previsto no art. 209, § 7º, do Regimento Interno/TCU, bem como à Secretaria de Agricultura Familiar e Cooperativismo do Ministério da Agricultura, Pecuária e Abastecimento e à Caixa Econômica Federal, para ciência.

Tomada de Contas Especial instaurada em face da não comprovação da regular aplicação dos recursos repassados para capacitar agricultores familiares.

Segunda Câmara

Cooperativa de Profissionais em Planejamento de Desenvolvimento Econômico, Social e Ambiental - Colmeia.

3. Responsáveis: Ailton Florêncio dos Santos (XXX.039.605-XX); Cooperativa de Profissionais em Planejamento de Desenvolvimento Econômico, Social e Ambiental - Colmeia (03.587.004/0001-06) e Edvaldo Andrade Pitanga (XXX.286.605-XX).

13.1. Ministros presentes: Bruno Dantas (Presidente), Augusto Nardes, Aroldo Cedraz e Raimundo Carreiro.
13.2. Ministros-Substitutos presentes: Marcos Bemquerer Costa (Relator) e André Luís de Carvalho.

MARCOS BEMQUERER

Trata-se da Tomada de Contas Especial instaurada pela Caixa Econômica Federal - CAIXA, contra a Cooperativa de Profissionais em Planejamento de Desenvolvimento Econômico, Social e Ambiental - Colmeia e seu Presidente no período de 10/3/2007 a 27/3/2013, o Sr. Edvaldo Andrade Pitanga, em face da não comprovação da regular aplicação dos recursos federais repassados por meio do Contrato de Repasse 020383241/2006/MDA/Caixa (peça 17) , firmado entre o então Ministério do Desenvolvimento Agrário, representado pela CAIXA, e a referida entidade, com o objetivo de capacitar agricultores familiares.
2.	O valor total previsto para o ajuste foi de R$ 110.000,00, dos quais R$ 100.000,00 seriam transferidos pela União. O montante previsto de recursos federais foi repassado, na sua integralidade, em 24/08/2007 (peça 24) .
3.	O ajuste vigeu no período de 18/09/2006 a 30/06/2012 (peças 19 e 20) e previa a apresentação da prestação de contas até sessenta dias após o término do prazo de vigência do contrato (29/08/2012) .
4.	Transcrevo a seguir, com ajustes de forma, trecho da instrução elaborada pela Secretaria de Controle Externo de Tomada de Contas Especial - SecexTCE (peça 61) :
"HISTÓRICO
 (...) 
3.		O fundamento para a instauração da Tomada de Contas Especial, conforme consignado na matriz de responsabilização (peça 32) elaborada pelo tomador de contas, foi a constatação da seguinte irregularidade: 
'Como se pode observar da documentação carreada aos autos, o Contratado executou parcialmente o objeto, mas a funcionalidade não pode ser atestada devido a não apresentação dos documentos junto ao órgão Gestor para homologação do [Relatório de Execução de Atividades -] REA. Ademais, houve omissão no dever de prestar contas, não sendo possível atestar a boa e regular aplicação dos recursos disponibilizados.'
4.	Os responsáveis arrolados na fase interna foram devidamente comunicados e, diante da ausência de justificativas suficientes para elidir a irregularidade e da não devolução dos recursos, instaurou-se a tomada de contas especial.
5.		No relatório (peça 33) , o tomador de contas concluiu que o prejuízo importaria no valor original de R$ 68.324,90, imputando-se a responsabilidade a Ailton Florêncio dos Santos, Presidente, no período de 9/4/2005 a 9/3/2007, na condição de dirigente, Edvaldo Andrade Pitanga, Presidente, no período de 10/3/2007 a 27/3/2013, na condição de dirigente, e a [Cooperativa] de Profissionais em Planejamento de Desenvolvimento Econômico, Social e Ambiental - Colmeia, na condição de contratado. 
6.		Em 12/11/2018, a Controladoria-Geral da União emitiu o relatório de auditoria (peça 34) , em concordância com o relatório do tomador de contas. O certificado de auditoria e o parecer do dirigente do órgão de controle interno concluíram pela irregularidade das presentes contas (peças 35 e 36) .
7.		Em 3/4/2019, o ministro responsável pela área atestou haver tomado conhecimento das conclusões contidas no relatório e [no] certificado de auditoria, bem como do parecer conclusivo do dirigente do órgão de controle interno, manifestando-se pela irregularidade das contas, e determinou o encaminhamento do processo ao Tribunal de Contas da União (peça 37) .
8.		Na instrução inicial (peça 41) , analisando-se os documentos nos autos, concluiu-se pela necessidade de realização de citação e audiência para as irregularidades abaixo: 
8.1.		Irregularidade 1: não comprovação da boa e regular aplicação dos recursos federais repassados à Cooperativa de Profissionais em Planejamento de Desenvolvimento Econômico, Social e Ambiental - Colmeia, tendo em vista a não apresentação do Relatório de Execução de Atividades (REA) referente ao contrato de repasse 020383241/2006/MDA/Caixa homologado pelo órgão repassador.
8.1.1.		Evidências da irregularidade: documentos técnicos presentes nas peças 1, 24 e 29.
8.1.2.		Normas infringidas: Art. 37, caput, c/c o art. 70, parágrafo único, da Constituição da República Federativa do Brasil; art. 93, do Decreto-lei 200/1967; art. 66, do Decreto 93.872/1986; art. 28 da IN STN 1/97.
8.1.3.		Débitos relacionados aos responsáveis Edvaldo Andrade Pitanga (CPF XXX.286.605-XX) e Cooperativa de Profissionais em Planejamento de Desenvolvimento Econômico, Social e Ambiental - Colmeia (CNPJ 03.587.004/0001-06) :
	Data de ocorrência
	Valor histórico (R$) 

	13/11/2009
	32.400,00 (D) 

	9/9/2013 
	23.123,35 (C) 

8.1.4.		Cofre credor: Tesouro Nacional.
8.1.5.		Responsável: Edvaldo Andrade Pitanga (CPF XXX.286.605-XX) .
8.1.5.1.	Conduta: não demonstrar a boa e regular aplicação dos recursos federais recebidos e geridos por meio do instrumento em questão, no período de 10/3/2007 a 30/6/2012, tendo em vista a não apresentação do Relatório de Execução de Atividades (REA) referente ao contrato de repasse 020383241/2006/MDA/Caixa homologado pelo órgão repassador.
8.1.5.2.	Nexo de causalidade: a conduta descrita impediu o estabelecimento do nexo causal entre as possíveis despesas efetuadas com os recursos recebidos, no âmbito do instrumento em questão, no período de 10/3/2007 a 30/6/2012.
8.1.5.3.	Culpabilidade: não há excludentes de ilicitude, de culpabilidade e de punibilidade; é razoável supor que o responsável tinha consciência da ilicitude de sua conduta; era exigível conduta diversa da praticada, qual seja, desincumbir-se do seu dever por meio da apresentação da prestação de contas no prazo e forma devidos.
8.1.6.		Responsável: Cooperativa de Profissionais em Planejamento de Desenvolvimento Econômico, Social e Ambiental - Colmeia (CNPJ 03.587.004/0001-06) .
8.1.6.1.	Conduta: não demonstrar a boa e regular aplicação dos recursos federais recebidos e geridos por meio do instrumento em questão, no período de 10/3/2007 a 30/6/2012, tendo em vista a não apresentação do Relatório de Execução de Atividades (REA) referente ao contrato de repasse 020383241/2006/MDA/Caixa homologado pelo órgão repassador.
8.1.6.2.	Nexo de causalidade: a conduta descrita impediu o estabelecimento do nexo causal entre as possíveis despesas efetuadas com os recursos recebidos, no âmbito do instrumento em questão, no período de 10/3/2007 a 30/6/2012.
8.1.6.3.	Culpabilidade: não há excludentes de ilicitude, de culpabilidade e de punibilidade; é razoável supor que a responsável tinha consciência da ilicitude de sua conduta; era exigível conduta diversa da praticada, qual seja, desincumbir-se do seu dever por meio da apresentação da prestação de contas no prazo e forma devidos. Ressalta-se que a análise da boa-fé relativa a pessoa jurídica de direito privado é realizada considerando as condutas de seus administradores, uma vez que os atos destes obrigam a pessoa jurídica, desde que exercidos nos limites dos poderes definidos no ato constitutivo do ente, nos termos do art. 47 do Código Civil (Acórdão 1723/2016-TCU-Plenário, Ministro-Relator Raimundo Carrero) .
 (...) 
8.2.	Irregularidade 2: não comprovação da boa e regular aplicação dos recursos federais repassados à Cooperativa de Profissionais em Planejamento de Desenvolvimento Econômico, Social e Ambiental - Colmeia, em face da omissão no dever de prestar contas.
8.2.1.		Evidências da irregularidade: documentos técnicos presentes nas peças 1, 24 e 29.
8.2.2.		Normas infringidas: art. 37, caput, c/c o art. 70, parágrafo único, da Constituição da República Federativa do Brasil; art. 93, do Decreto-lei 200/1967; art. 66, do Decreto 93.872/1986; art. 28 da IN STN 1/97.
8.2.3.	Débitos relacionados aos responsáveis Edvaldo Andrade Pitanga (CPF XXX.286.605-XX) e Cooperativa de Profissionais em Planejamento de Desenvolvimento Econômico, Social e Ambiental - Colmeia (CNPJ 03.587.004/0001-06) :
	Data de ocorrência
	Valor histórico (R$) 

	13/11/2009
	32.400,00 (D) 

	9/9/2013 
	23.123,35 (C) 

8.2.4.		Cofre credor: Tesouro Nacional.
8.2.5.		Responsável: Edvaldo Andrade Pitanga (CPF XXX.286.605-XX) .
8.2.5.1.	Conduta: omitir-se no dever de prestar contas dos valores recebidos por meio do contrato de repasse 020383241/2006/MDA/Caixa, quando estava obrigado a apresentar a prestação de contas até 29/8/2012.
8.2.5.2.	Nexo de causalidade: a conduta descrita impediu o estabelecimento do nexo causal entre as possíveis despesas efetuadas com os recursos recebidos, no âmbito do instrumento em questão, no período de 10/3/2007 a 30/6/2012.
8.2.5.3.	Culpabilidade: não há excludentes de ilicitude, de culpabilidade e de punibilidade; é razoável supor que a responsável tinha consciência da ilicitude de sua conduta; era exigível conduta diversa da praticada, qual seja, desincumbir-se do seu dever por meio da apresentação da prestação de contas no prazo e forma devidos. 
8.2.6.	Responsável: Cooperativa de Profissionais em Planejamento de Desenvolvimento Econômico, Social e Ambiental - Colmeia (CNPJ 03.587.004/0001-06) .
8.2.6.1.	Conduta: omitir-se no dever de prestar contas dos valores recebidos por meio do contrato de repasse 020383241/2006/MDA/Caixa, quando estava obrigado a apresentar a prestação de contas até 29/8/2012.
8.2.6.2.	Nexo de causalidade: a conduta descrita impediu o estabelecimento do nexo causal entre as possíveis despesas efetuadas com os recursos recebidos, no âmbito do instrumento em questão, no período de 10/3/2007 a 30/6/2012.
8.2.6.3.	Culpabilidade: não há excludentes de ilicitude, de culpabilidade e de punibilidade; é razoável supor que a responsável tinha consciência da ilicitude de sua conduta; era exigível conduta diversa da praticada, qual seja, desincumbir-se do seu dever por meio da apresentação da prestação de contas no prazo e forma devidos. Ressalta-se que a análise da boa-fé relativa a pessoa jurídica de direito privado é realizada considerando as condutas de seus administradores, uma vez que os atos destes obrigam a pessoa jurídica, desde que exercidos nos limites dos poderes definidos no ato constitutivo do ente, nos termos do art. 47 do Código Civil (Acórdão 1723/2016-TCU-Plenário, Ministro-Relator Raimundo Carrero) .
 (...) 
8.3.	Irregularidade 3: não cumprimento do prazo para apresentação da prestação de contas pelo gestor dos recursos.
8.3.1.	Evidências da irregularidade: documentos técnicos presentes nas peças 1, 24 e 29.
8.3.2.		Normas infringidas: art. 37, caput, c/c o art. 70, parágrafo único, da Constituição da República Federativa do Brasil; art. 93, do Decreto-lei 200/1967; art. 66, do Decreto 93.872/1986; art. 28 da IN STN 1/97.
8.3.3.	Responsável: Edvaldo Andrade Pitanga (CPF XXX.286.605-XX) .
8.3.3.1.	Conduta: omitir-se no dever de prestar contas dos valores recebidos por meio do contrato de repasse 020383241/2006/MDA/Caixa, quando estava obrigado a apresentar a prestação de contas até 29/8/2012.
8.3.3.2.	Nexo de causalidade: a conduta descrita impediu o estabelecimento do nexo causal entre as possíveis despesas efetuadas com os recursos recebidos, no âmbito do instrumento em questão, no período de 10/3/2007 a 30/6/2012.
8.3.3.3.	Culpabilidade: não há excludentes de ilicitude, de culpabilidade e de punibilidade; é razoável supor que a responsável tinha consciência da ilicitude de sua conduta; era exigível conduta diversa da praticada, qual seja, desincumbir-se do seu dever por meio da apresentação da prestação de contas no prazo e forma devidos. 
8.3.4.	Responsável: Edvaldo Andrade Pitanga (CPF XXX.286.605-XX) .
8.3.4.1.	Conduta: descumprir o prazo originalmente estipulado para apresentação da prestação de contas dos recursos federais recebidos por força do contrato de repasse 020383241/2006/MDA/Caixa, quando estava obrigado a apresentar a prestação de contas até 29/8/2012.
8.3.4.2.	Nexo de causalidade: a conduta descrita impediu o estabelecimento do nexo causal entre as possíveis despesas efetuadas com os recursos recebidos, no âmbito do instrumento em questão, no período de 10/3/2007 a 30/6/2012.
8.3.4.3.	Culpabilidade: não há excludentes de ilicitude, de culpabilidade e de punibilidade; é razoável supor que a responsável tinha consciência da ilicitude de sua conduta; era exigível conduta diversa da praticada, qual seja, desincumbir-se do seu dever por meio da apresentação da prestação de contas no prazo e forma devidos. 
8.3.5.	Encaminhamento: audiência.
9.	Em cumprimento ao pronunciamento da unidade (peça 43) , foram efetuadas citação e audiência dos responsáveis, nos moldes adiante:
a)	 Edvaldo Andrade Pitanga - promovida a citação e a audiência do responsável, conforme delineado adiante:
	Comunicação: Ofício 2439/2020 - Seproc (peça 47) 
Data da Expedição: 3/2/2020
Data da Ciência: 19/2/2020 (peça 48) 
Nome Recebedor: Rodrigo S. R. 
Observação: Ofício enviado para o endereço do responsável, conforme pesquisa de endereço no sistema da Receita Federal (peça 44) .
Fim do prazo para a defesa: 5/3/2020
	
b)	 Cooperativa de Profissionais em Planejamento de Desenvolvimento Econômico, Social e Ambiental - Colmeia - promovida a audiência do responsável, conforme delineado adiante:
	Comunicação: Ofício 3346/2020 - Seproc (peça 46) 
Data da Expedição: 10/2/2020
Data da Ciência: não houve
Motivo: mudou-se (peça 49) 
Observação: Ofício enviado para o endereço do responsável, conforme pesquisa de endereço no sistema da Receita Federal (peça 45) .
	
	Comunicação: Ofício 13640/2020 - Seproc (peça 53) 
Data da Expedição: 6/4/2020
Data da Ciência: 23/4/2020 (peça 58) 
Nome do recebedor: Fabrício Santana 
Observação: Ofício enviado para o endereço do responsável, conforme pesquisa de endereço nos sistemas coorporativos do TCU (peça 50) .
Fim do prazo para defesa: 8/5/2020
	
	Comunicação: Ofício 13641/2020 - Seproc (peça 54) 
Data da Expedição: 6/4/2020
Data da Ciência: 22/4/2020 (peça 56) 
Nome do recebedor: Manoel Luís
Observação: Ofício enviado para o endereço do responsável, conforme pesquisa de endereço nos sistemas coorporativos do TCU (peça 50) .
Fim do prazo para defesa: 7/5/2020
	
	Comunicação: Ofício 13642/2020 - Seproc (peça 55) 
Data da Expedição: 6/4/2020
Data da Ciência: 24/4/2020 (peça 57) 
Nome do recebedor: Maria de Lourdes Santos
Observação: Ofício enviado para o endereço pessoal do responsável, conforme pesquisa de endereço nos sistemas coorporativos do TCU (peça 50) .
	
10.	Consoante Despacho de Conclusão das Comunicações Processuais (peça 59) , as providências inerentes às comunicações processuais foram concluídas. 
11.	Transcorrido o prazo regimental, os responsáveis Edvaldo Andrade Pitanga e Cooperativa de Profissionais em Planejamento de Desenvolvimento Econômico, Social e Ambiental - Colmeia permaneceram silentes, devendo ser considerados revéis, nos termos do art. 12, §3º, da Lei 8.443/1992.
ANÁLISE DOS PRESSUPOSTOS DE PROCEDIBILIDADE DA IN/TCU 71/2012
Avaliação de Viabilidade do Exercício do Contraditório e Ampla Defesa
12.	Verifica-se que não houve o transcurso de mais de dez anos desde o fato gerador sem que tenha havido a notificação dos responsáveis pela autoridade administrativa federal competente (art. 6º, inciso II, c/c art. 19 da IN/TCU 71/2012, modificada pela IN/TCU 76/2016) , uma vez que o fato gerador da irregularidade sancionada ocorreu em 29/8/2012, e os responsáveis foram notificados sobre as irregularidades pela autoridade administrativa competente conforme abaixo:
12.1.	Edvaldo Andrade Pitanga, por meio do ofício acostado à peça 7 (v. AR à peça 8) .
12.2.	Cooperativa de Profissionais em Planejamento de Desenvolvimento Econômico, Social e Ambiental, por meio do ofício acostado à peça 9 (v. edital à peça 11) .
Valor de Constituição da TCE 	
13.	Verifica-se, ainda, que o valor atualizado do débito apurado (sem juros) em 1º/1/2017 é de R$ 22.050,85 (peça 39) , portanto inferior ao limite mínimo de R$ 100.000,00, na forma estabelecida conforme os arts. 6º, inciso I, e 19 da IN/TCU 71/2012, modificada pela IN/TCU 76/2016. Entretanto, foi identificado outro processo em tramitação no Tribunal no qual constam os mesmos responsáveis, qual seja, o TC Processo 033.796/2019-0, razão pela qual entendeu-se cabível o prosseguimento do presente processo, com a citação e audiência dos responsáveis.
OUTROS PROCESSOS/DÉBITOS NOS SISTEMAS DO TCU COM OS MESMOS RESPONSÁVEIS
14.		Informa-se que foi encontrado débito imputável aos responsáveis em outros processos no Tribunal.
	Responsável
	Processos

	Cooperativa de Profissionais em Planejamento de Desenvolvimento Econômico, Social e Ambiental
	TC Processo 033.796/2019-0 (situação: aguardando instrução) 

	Edvaldo Andrade Pitanga
	TC Processo 033.796/2019-0 (situação: aguardando instrução) 

15.		A tomada de contas especial está, assim, devidamente constituída e em condição de ser instruída.
EXAME TÉCNICO
Da validade das notificações:
16.		Preliminarmente, cumpre tecer breves considerações sobre a forma como são realizadas as comunicações processuais no TCU. A esse respeito, destacam-se o art. 179, do Regimento Interno do TCU (Resolução 155, de 4/12/2002) e o art. 4º, inciso III, § 1º, da Resolução TCU 170, de 30 de junho de 2004 (...) 
17.		(...) a validade da citação via postal não depende de que o aviso de recebimento seja assinado pelo próprio destinatário da comunicação, o que dispensa, no caso em tela, a entrega do AR em 'mãos próprias'. A exigência da norma é no sentido de o Tribunal verificar se a correspondência foi entregue no endereço correto, residindo aqui a necessidade de certeza inequívoca. 
18.		Não é outra a orientação da jurisprudência do TCU, conforme se verifica dos julgados a seguir transcritos:
'São válidas as comunicações processuais entregues, mediante carta registrada, no endereço correto do responsável, não havendo necessidade de que o recebimento seja feito por ele próprio' (Acórdão 3648/2013-TCU-Segunda Câmara, Relator Ministro José Jorge) ;
'É prescindível a entrega pessoal das comunicações pelo TCU, razão pela qual não há necessidade de que o aviso de recebimento seja assinado pelo próprio destinatário. Entregandose a correspondência no endereço correto do destinatário, presume-se o recebimento da citação.' (Acórdão 1019/2008-TCU-Plenário, Relator Ministro Benjamin Zymler) ;
'As comunicações do TCU, inclusive as citações, deverão ser realizadas mediante Aviso de Recebimento - AR, via Empresa Brasileira de Correios e Telégrafos, bastando para sua validade que se demonstre que a correspondência foi entregue no endereço correto.' (Acórdão 1526/2007-TCU-Plenário, Relator Ministro Aroldo Cedraz) .
19.	A validade do critério de comunicação processual do TCU foi referendada pelo Supremo Tribunal Federal, nos termos do julgamento do MS-AgR 25.816/DF, por meio do qual se afirmou a desnecessidade da ciência pessoal do interessado, entendendo-se suficiente a comprovação da entrega do 'AR' no endereço do destinatário:
'Ementa: agravo regimental. Mandado de segurança. Desnecessidade de intimação pessoal das decisões do tribunal de contas da união. art. 179 do regimento interno do TCU. Intimação do ato impugnado por carta registrada, iniciado o prazo do art. 18 da lei nº 1.533/51 da data constante do aviso de recebimento. Decadência reconhecida. Agravo improvido.
O envio de carta registrada com aviso de recebimento está expressamente enumerado entre os meios de comunicação de que dispõe o Tribunal de Contas da União para proceder às suas intimações.
O inciso II do art. 179 do Regimento Interno do TCU é claro ao exigir apenas a comprovação da entrega no endereço do destinatário, bastando o aviso de recebimento simples.' 
Da revelia dos responsáveis Edvaldo Andrade Pitanga e Cooperativa de Profissionais em Planejamento de Desenvolvimento Econômico, Social e Ambiental - Colmeia
20.	No caso vertente, a citação dos responsáveis se deu em endereços provenientes da base de CPFs da Receita Federal, sistema custodiado pelo TCU. A entrega dos ofícios citatórios nesses endereços ficou comprovada.
21.	Nos processos do TCU, a revelia não leva à presunção de que seriam verdadeiras todas as imputações levantadas contra os responsáveis, diferentemente do que ocorre no processo civil, em que a revelia do réu opera a presunção da verdade dos fatos narrados pelo autor (Acórdão 1009/2018-TCU-Plenário, Relator: min. Bruno Dantas; 2369/2013 - TCU - Plenário, Relator: min. Benjamin Zymler e 2449/2013 - TCU - Plenário, Relator: min. Benjamin Zymler) . Dessa forma, a avaliação da responsabilidade do agente não pode prescindir da prova existente no processo ou para ele carreada. 
22.	Ao não apresentar sua defesa, os responsáveis deixaram de produzir prova da regular aplicação dos recursos sob sua responsabilidade, em afronta às normas que impõem aos gestores públicos a obrigação legal de, sempre que demandados pelos órgãos de controle, apresentar os documentos que demonstrem a correta utilização das verbas públicas, a exemplo do contido no art. 93 do Decreto-Lei 200/1967: 'Quem quer que utilize dinheiros públicos terá de justificar seu bom e regular emprego na conformidade das leis, regulamentos e normas emanadas das autoridades administrativas competentes.' 
23.	Mesmo as alegações de defesa e razões de justificativa não sendo apresentadas, considerando o princípio da verdade real que rege esta Corte, procurou-se buscar, em manifestações dos responsáveis na fase interna desta Tomada de Contas Especial, se havia algum argumento que pudesse ser aproveitado a seu favor. 
24.		No entanto, os responsáveis não se manifestaram na fase interna, não havendo, assim, nenhum argumento que possa vir a ser analisado e posteriormente servir para afastar as irregularidades apontadas.
25.	Em se tratando de processo em que a parte interessada não se manifestou acerca das irregularidades imputadas, não há elementos para que se possa efetivamente aferir e reconhecer a ocorrência de boa-fé na conduta dos responsáveis, podendo este Tribunal, desde logo, proferir o julgamento de mérito pela irregularidade das contas, conforme os termos dos §§ 2º e 6º do art. 202 do Regimento Interno do TCU. (Acórdão 2064/2011-TCU-Primeira Câmara (relator: min. Ubiratan Aguiar) , 6.182/2011-TCU-1ª Câmara (relator: min. subst. Weder de Oliveira) , 4.072/2010-TCU-1ª Câmara (Relator: min. Valmir Campelo) , 1.189/2009-TCU-1ª Câmara (Relator: min. subst. Marcos Bemquerer Costa) , 731/2008-TCU-Plenário (Relator: Aroldo Cedraz) .
26.	Dessa forma, os responsáveis Edvaldo Andrade Pitanga e Cooperativa de Profissionais em Planejamento de Desenvolvimento Econômico, Social e Ambiental - Colmeia devem ser considerados revéis, nos termos do art. 12, §3º, da Lei 8.443/1992, devendo as contas dos mesmos serem julgadas irregulares, condenando-os ao débito apurado e aplicando-lhes a multa prevista no art. 57 da Lei 8.443/1992. 
27.	No que se refere à omissão no dever de prestar contas, cabível a aplicação da multa prevista no art. 58 da Lei 8.443/1992. Entretanto, conforme jurisprudência deste Tribunal, existe relação de subordinação entre as condutas de não comprovação da aplicação dos recursos e de omissão na prestação de contas, sendo a primeira consequência da segunda, o que enseja, na ocorrência das duas irregularidades, afastar a aplicação da multa do art. 58, I, da Lei 8.443/1992, e fazer prevalecer a multa do art. 57 da mesma Lei (v. Acórdão 4710/2020-TCU-Primeira Câmara, rel. Min. Benjamin Zymler) . Caso se demonstre, por via recursal, a correta aplicação dos recursos, mas não se justifique a omissão da prestação de contas, o débito poderá ser afastado, mas permanecerá a irregularidade das contas, dando-se ensejo à aplicação da multa prevista no art. 58, inciso I, da Lei 8.443/1992.
Prescrição da Pretensão Punitiva
28.		Vale ressaltar que a pretensão punitiva do TCU, conforme Acórdão 1441/2016-TCU-Plenário, Relator: Benjamin Zymler, que uniformizou a jurisprudência acerca dessa questão, subordina-se ao prazo geral de prescrição indicado no art. 205 do Código Civil, que é de dez anos, contado da data de ocorrência da irregularidade sancionada, nos termos do art. 189 do Código Civil, sendo este prazo interrompido pelo ato que ordenar a citação, a audiência ou a oitiva dos responsáveis.
29.	No caso em exame, não ocorreu a prescrição, uma vez que a irregularidade sancionada ocorreu em 29/8/2012, e o ato de ordenação da citação ocorreu em 31/1/2020.
CONCLUSÃO
30.		Em face da análise promovida na seção 'Exame Técnico', verifica-se que os responsáveis Edvaldo Andrade Pitanga e Cooperativa de Profissionais em Planejamento de Desenvolvimento Econômico, Social e Ambiental - Colmeia não lograram comprovar a boa e regular aplicação dos recursos [federais], instados a se manifestar, optaram pelo silêncio, configurando a revelia, nos termos do §3º, do art. 12, da Lei 8.443/1992. Ademais, inexistem nos autos elementos que demonstrem a boa-fé dos responsáveis ou a ocorrência de outras excludentes de culpabilidade.
31.	Verifica-se também que não houve a prescrição da pretensão punitiva, conforme análise já realizada.
32.		Tendo em vista que não constam dos autos elementos que permitam reconhecer a boa-fé dos responsáveis, sugere-se que as suas contas sejam julgadas irregulares, nos termos do art. 202, § 6º, do Regimento Interno do TCU, com a imputação do débito atualizado monetariamente e acrescido de juros de mora, nos termos do art. 202, §1º do Regimento Interno do TCU, descontado o valor eventualmente recolhido, ao Sr. Edvaldo Andrade Pitanga e à Cooperativa de Profissionais em Planejamento de Desenvolvimento Econômico, Social e Ambiental - Colmeia, com a aplicação da multa prevista no art. 57 da Lei 8.443/1992.
33.	No que se refere à omissão no dever de prestar contas, cabível a aplicação da multa prevista no art. 58 da Lei 8.443/1992. Entretanto, conforme jurisprudência deste Tribunal, existe relação de subordinação entre as condutas de não comprovação da aplicação dos recursos e de omissão na prestação de contas, sendo a primeira consequência da segunda, o que enseja, na ocorrência das duas irregularidades, afastar a aplicação da multa do art. 58, I, da Lei 8.443/1992, e fazer prevalecer a multa do art. 57 da mesma Lei (v. Acórdão 4710/2020-TCU-Primeira Câmara, rel. Min. Benjamin Zymler) . Caso se demonstre, por via recursal, a correta aplicação dos recursos, mas não se justifique a omissão da prestação de contas, o débito poderá ser afastado, mas permanecerá a irregularidade das contas, dando-se ensejo à aplicação da multa prevista no art. 58, inciso I, da Lei 8.443/1992.
34.	Por fim, como não houve elementos que pudessem modificar o entendimento acerca das irregularidades em apuração, mantém-se a matriz de responsabilização presente na peça 41.
PROPOSTA DE ENCAMINHAMENTO
35.	Diante do exposto, submetemos os autos à consideração superior, propondo ao Tribunal:
a)	considerar revéis os responsáveis Edvaldo Andrade Pitanga (CPF XXX.286.605-XX) e Cooperativa de Profissionais em Planejamento de Desenvolvimento Econômico, Social e Ambiental - Colmeia (CNPJ 03.587.004/0001-06) , para todos os efeitos, dando-se prosseguimento ao processo, com fulcro no art. 12, § 3º, da Lei 8.443/1992; 
b)	julgar irregulares, nos termos dos arts. 1º, inciso I, 16, inciso III, alíneas 'a' e 'c', da Lei 8.443/1992 c/c os arts. 19 e 23, inciso III, da mesma lei, as contas dos responsáveis Edvaldo Andrade Pitanga (CPF XXX.286.605-XX) e Cooperativa de Profissionais em Planejamento de Desenvolvimento Econômico, Social e Ambiental - Colmeia (CNPJ 03.587.004/0001-06) , condenando-os ao pagamento das importâncias a seguir especificadas, atualizadas monetariamente e acrescidas dos juros de mora, calculadas a partir das datas discriminadas até a data da efetiva quitação do débito, fixando-lhes o prazo de quinze dias, para que comprovem, perante o Tribunal, o recolhimento das referidas quantias aos cofres do Tesouro Nacional, nos termos do art. 23, inciso III, alínea 'a', da citada lei, c/c o art. 214, inciso III, alínea 'a', do Regimento Interno do TCU.  
		Débitos relacionados aos responsáveis Edvaldo Andrade Pitanga (CPF XXX.286.605-XX) e Cooperativa de Profissionais em Planejamento de Desenvolvimento Econômico, Social e Ambiental - Colmeia (CNPJ 03.587.004/0001-06) :
	Data de ocorrência
	Valor histórico (R$) 

	13/11/2009
	32.400,00 (D) 

	9/9/2013 
	23.123,35 (C) 

	Valor atualizado do débito (com juros) em 21/8/2020: R$ 44.779,52 (peça 60) 
c)	aplicar aos responsáveis Edvaldo Andrade Pitanga (CPF XXX.286.605-XX) e Cooperativa de Profissionais em Planejamento de Desenvolvimento Econômico, Social e Ambiental - Colmeia (CNPJ 03.587.004/0001-06) , a multa prevista no art. 57 da Lei 8.443/1992 c/c o art. 267 do Regimento Interno do TCU, fixando-lhes o prazo de quinze dias, a contar da notificação, para que comprovem, perante o Tribunal (art. 214, III, alínea 'a', do Regimento Interno do TCU) , o recolhimento das dívidas aos cofres do Tesouro Nacional, atualizadas monetariamente desde a data do acórdão que vier a ser proferido por este Tribunal até a do efetivo recolhimento, se pagas após o vencimento, na forma da legislação em vigor;
d)	autorizar, desde logo, a cobrança judicial das dívidas, caso não atendidas a notificação, na forma do disposto no art. 28, inciso II, da Lei 8.443/1992;
e)	autorizar também, desde logo, se requerido, com fundamento no art. 26, da Lei 8.443, de 1992, c/c o art. 217, §§ 1º e 2º do Regimento Interno do TCU, o parcelamento da dívida em até 36 parcelas, incidindo, sobre cada parcela, corrigida monetariamente, os correspondentes acréscimos legais, fixando-lhe o prazo de quinze dias, a contar do recebimento da notificação, para comprovar, perante o Tribunal, o recolhimento da primeira parcela, e de trinta dias, a contar da parcela anterior, para comprovar os recolhimentos das demais parcelas, devendo incidir, sobre cada valor mensal, atualizado monetariamente, os juros de mora devidos, no caso do débito, na forma prevista na legislação em vigor, alertando os responsáveis de que a falta de comprovação do recolhimento de qualquer parcela importará o vencimento antecipado do saldo devedor, nos termos do § 2º do art. 217 do Regimento Interno deste Tribunal; 
f)	esclarecer ao responsável Edvaldo Andrade Pitanga (CPF XXX.286.605-XX) que, caso se demonstre, por via recursal, a correta aplicação dos recursos, mas não se justifique a omissão da prestação de contas, o débito poderá ser afastado, mas permanecerá a irregularidade das contas, dando-se ensejo à aplicação da multa prevista no art. 58, inciso I, da Lei 8.443/1992;
g)	remeter cópia do acórdão que vier a ser prolatado pelo Tribunal, ao Procurador-Chefe da Procuradoria da República no Estado da Bahia, nos termos do art. 209, § 7º, do Regimento Interno/TCU, para ajuizamento das ações cabíveis, informando-lhe que o inteiro teor da deliberação pode ser consultado no endereço http://www.tcu.gov.br/acordaos; e
h)	enviar cópia do Acórdão que vier a ser proferido à Secretaria Especial de Agricultura Familiar e do Desenvolvimento Agrário, à Caixa Econômica Federal e aos responsáveis, para ciência, informando que a presente deliberação, acompanhada do Relatório e do Voto que a fundamenta, está disponível para a consulta no endereço www.tcu.gov.br/acordaos, além de esclarecer que, caso requerido, o TCU poderá fornecer sem custos as correspondentes cópias, de forma impressa."
5.	O Ministério Público junto a este Tribunal, representado pelo Procurador Rodrigo Medeiros de Lima, manifesta-se de acordo com o encaminhamento sugerido pela Secex-TCE, porém considera necessário implementar os seguintes ajustes, consoante indicado em seu parecer de peça 64:
"a)	acréscimo, na letra "b" do referido parágrafo 35, da solidariedade no débito a ser imputado aos responsáveis;
b)	inclusão, na letra "c" do referido parágrafo 35, da individualidade da multa a ser aplicada aos responsáveis;
c)	alteração da letra "h" do mencionado parágrafo 35, de modo que passe a ter a seguinte redação:
'h) enviar cópia do acórdão que vier a ser proferido à Secretaria de Agricultura Familiar e Cooperativismo do Ministério da Agricultura, Pecuária e Abastecimento, à Caixa Econômica Federal e aos responsáveis, para ciência, informando que a deliberação, acompanhada do relatório e do voto que a fundamentarem, estará disponível para consulta no endereço www.tcu.gov.br/acordaos.'"
6.	O Parquet especializado também sugere que o Sr. Ailton Florêncio dos Santos, ex-presidente da Colmeia no período de 9/4/2005 a 9/3/2007 (peça 33, p. 2) , seja excluído do rol de responsáveis deste processo, conforme consta do excerto de seu parecer (peça 64) abaixo reproduzido:
"4.	O então dirigente da entidade para a qual foram repassados os recursos federais, no âmbito do Contrato de Repasse 020383241/2006/MDA/Caixa, foi incluído como responsável na fase interna da TCE, mas não geriu esses valores, nem tinha a obrigação de prestar contas do ajuste. Pelos motivos a seguir descritos, a SecexTCE decidiu, de modo acertado, por não o citar nestes autos:
13. Apesar de o tomador de contas haver incluído Ailton Florêncio dos Santos como responsável neste processo, após análise realizada sobre a documentação acostada aos autos, conclui-se que sua responsabilidade deve ser excluída, uma vez que não há evidências de que tenha tido participação na irregularidade aqui verificada, uma vez que os recursos não foram geridos durante a sua gestão, que ocorreu no período de 9/4/2005 a 10/3/2007, conforme atas das Assembleias Gerais anexas (peça 13, p. 1-4) , posto que o repasse ocorreu em 24/8/2007 (peça 24) . (peça 41, p. 2-3 - grifos nossos) "
	É o Relatório.

não há.

Procurador Rodrigo Medeiros de Lima.

TOMADA DE CONTAS ESPECIAL. CONTRATO DE REPASSE. CAPACITAÇÃO DE AGRICULTORES FAMILIARES. OMISSÃO NO DEVER DE PRESTAR CONTAS DA SEGUNDA PARCELA. NÃO APRESENTAÇÃO DO RELATÓRIO DE EXECUção DE ATIVIDADES. CITAÇÃO E AUDIÊNCIA. REVELIA. CONTAS IRREGULARES DA ENTIDADE E DO GESTOR. DÉBITO E MULTA.

TOMADA DE CONTAS ESPECIAL (TCE)

Secretaria de Controle Externo de Tomada de Contas Especial - SecexTCE.

Em apreciação a Tomada de Contas Especial instaurada pela Caixa Econômica Federal - CAIXA, contra a Cooperativa de Profissionais em Planejamento de Desenvolvimento Econômico, Social e Ambiental - Colmeia e seu Presidente no período de 10/3/2007 a 27/3/2013, o Sr. Edvaldo Andrade Pitanga, em face da não comprovação da regular aplicação dos recursos federais repassados por meio do Contrato de Repasse 020383241/2006/MDA/Caixa, firmado entre o então Ministério do Desenvolvimento Agrário - MDA, representado pela CAIXA, e a referida entidade, com o objetivo de capacitar agricultores familiares.
O valor total previsto para o ajuste foi de R$ 110.000,00, dos quais R$ 100.000,00 seriam transferidos pela União. O montante de recursos federais previsto foi repassado, na sua integralidade, em 24/08/2007 (peça 24) .
O contrato de repasse vigeu no período de 18/09/2006 a 30/06/2012 (peças 19 e 20) e previa a apresentação da prestação de contas até sessenta dias após o término do prazo de vigência do contrato (29/08/2012) .
De acordo com o Plano de Trabalho proposto e aprovado, seriam realizados cursos, oficinas, seminários e palestras nos municípios baianos de Ilhéus, Uma e Uruçuca, com vistas à capacitação de agricultores familiares. Para a consecução dos objetivos propostos, foi estipulado o aporte de R$ 100.000,00 pela União e de R$ 10.000,00 pela Colmeia.
Consta do relatório do tomador de contas (peça 33) que, embora a mandatária tenha empreendido diversas medidas administrativas junto ao contratado, a entidade não apresentou ao Ministério Gestor os documentos necessários para homologação do Relatório de Execução de Atividades - REA referente à segunda parcela de recursos federais disponibilizados, comprometendo a aferição da funcionalidade do objeto parcialmente executado.
Com isso, não foi possível verificar a execução de parte das metas pactuadas nem o atingimento dos benefícios previstos à população, bem como não pôde ser verificada a boa e regular aplicação dos recursos federais, tendo sido devolvido o saldo remanescente no total de R$ 23.123,35, em 09/09/2013.
Destaco inicialmente que, embora o débito apurado no órgão concedente, atualizado até a data de 1º/1/2017, na forma disposta no art. 6º, inciso I, e § 4º, da Instrução Normativa IN/TCU 71/2012, importe em montante inferior ao valor de alçada previsto naquele normativo, de acordo com a SecexTCE, há outro débito atribuído aos responsáveis (TC Processo 033.796/2019-0) .
Neste Tribunal, a Secretaria de Controle Externo de Tomada de Contas Especial - SecexTCE, por delegação de competência por mim concedida, promoveu a citação da Cooperativa de Profissionais em Planejamento de Desenvolvimento Econômico, Social e Ambiental - Colmeia e de seu presidente no período de 10/3/2007 a 27/3/2013, o Sr. Edvaldo Andrade Pitanga, a fim de que recolhessem, solidariamente, R$ 32.400,00 (13/11/2009) , com os acréscimos legais, abatido da quantia de R$ 23.123,35 (09/09/2013) , e/ou oferecessem alegações de defesa quanto à não comprovação da boa e regular aplicação dos recursos repassados pela União, em razão da não apresentação do Relatório de Execução de Atividades (REA) e da omissão no dever de prestar contas.
O dano apurado refere-se à segunda parcela da verba federal desbloqueada, visto que, conforme consta da instrução da unidade técnica de peça 41, os recursos referentes à primeira parcela desbloqueada estavam de acordo com as metas constantes do plano de trabalho e projeto de atividades, tendo havido posicionamento favorável à homologação do REA e à liberação da segunda parcela, por meio do Parecer Técnico do MDA, peça 22.
Tendo em vista o não cumprimento do prazo para apresentação da prestação de contas referente à segunda parcela pelo gestor dos recursos, efetuou-se, ainda, a audiência do Sr. Edvaldo Andrade Pitanga para que oferecesse suas razões de justificativa por essa falha.
Transcorrido in albis o prazo para a apresentação dos elementos de defesa, a unidade técnica apresenta proposta de mérito que contempla, em síntese: considerar revéis os responsáveis, nos termos do art. 12, § 3º, da Lei 8.443/1992; b) julgar irregulares suas contas; c) imputar-lhes o débito apurado nos autos; d) aplicar a multa proporcional ao dano aos responsáveis; e e) remeter cópia do Acórdão que sobrevier ao Ministério Público da União.
O Ministério Público especializado, em parecer da lavra do Procurador Rodrigo Medeiros de Lima, anui ao encaminhamento alvitrado pela unidade técnica, mas apresenta alguns ajustes e sugere, em acréscimo, que seja feita a exclusão do nome do Sr. Ailton Florêncio dos Santos (presidente entre 09/04/2005 a 10/03/2007) do rol dos responsáveis. 
Consoante bem observado pelo representante do Parquet, apesar de o referido ex-gestor ter sido incluído como responsável na fase interna desta TCE, acertadamente, no âmbito desta Corte de Contas, não foi efetuada sua citação, pois ele não geriu os valores aqui questionados, os quais somente foram repassados à entidade em 24/08/2007 (peça 24) , após a sua gestão, razão pela qual deve ser  excluída sua responsabilidade na presente relação processual.
Como tenho ressaltado, a omissão no dever de prestar contas de recursos federais recebidos por meio de transferências voluntárias impede a comprovação da regular aplicação daquela verba, situação que configura presunção juris tantum da existência de débito. 
A imposição de comprovar a boa e regular utilização de recursos federais recebidos decorre do ordenamento jurídico, a teor do bloco normativo composto pelas disposições dos arts. 70, parágrafo único, da Constituição Federal, 93 do Decreto-lei 200/1967 e 66 do Decreto 93.872/1986.
No caso, o Sr. Edvaldo Andrade Pitanga e a Cooperativa de Profissionais em Planejamento de Desenvolvimento Econômico, Social e Ambiental - Colmeia não lograram êxito em apresentar à Caixa Econômica Federal e tampouco a este Tribunal documentação idônea que demonstrasse, de forma cabal, a correta destinação de parte da verba federal repassada.   
No tange à responsabilização da Colmeia, este entendimento está consolidado no Verbete 286 da Súmula de Jurisprudência do TCU, segundo o qual: "A pessoa jurídica de direito privado destinatária de transferências voluntárias de recursos federais feitas com vistas à consecução de uma finalidade pública responde solidariamente com seus administradores pelos danos causados ao erário na aplicação desses recursos".
Cumpre destacar que os responsáveis foram regularmente chamados aos autos pela SecexTCE, no endereço constante da base de dados do Sistema CPF da Receita Federal do Brasil, mas optaram por permanecer silentes, tornando-se revéis, nos termos do art. 12, § 3º, da Lei 8.443/1992, o que impõe o prosseguimento do processo. 
Por não terem se desincumbido da obrigação que lhes foi imposta pelo ordenamento jurídico, não demonstrando a boa e regular aplicação dos recursos públicos repassados, o Sr. Edvaldo Andrade Pitanga, responsável pela gestão dos recursos em tela, assim como a entidade contratada devem ter suas contas julgadas irregulares, com a condenação de ambos, em solidariedade, ao pagamento do débito apurado nestes autos.
Dada a gravidade da infração cometida, deve ser aplicada a ambos os responsáveis, individualmente, a multa capitulada no art. 57 da Lei 8.443/1992, em valor proporcional ao dano, cabendo ressaltar que, em razão de o prazo para a apresentação da prestação de contas da segunda parcela ter finalizado em 29/8/2012 (peças 17, 19 e 20) e o ato de ordenação da citação ter ocorrido em 31/01/2020 (peça 43) , não houve a prescrição da pretensão punitiva, conforme incidente de uniformização de jurisprudência atinente ao prazo prescricional das sanções aplicadas pelo TCU, em que restou assente a subordinação ao prazo geral de prescrição de dez anos indicado no art. 205 do Código Civil, contado a partir da data da ocorrência da irregularidade sancionada, nos termos do art. 189, inciso I, do Código Civil (Acórdão 1441/2016-TCU-Plenário, relator ministro Benjamin Zymler, redator ministro Walton Alencar Rodrigues) .
Outrossim, cumpre autorizar, se solicitado, o parcelamento das dívidas e, se necessária, a cobrança judicial, bem como encaminhar cópia do Acórdão que vier a ser proferido à Procuradoria da República no Estado da Bahia, com fundamento no art. 16, § 3º, da Lei 8.443/1992 c/c art. 209, § 7º, do Regimento Interno do TCU, bem como à Secretaria de Agricultura Familiar e Cooperativismo do Ministério da Agricultura, Pecuária e Abastecimento.
	Com essas considerações, manifesto-me por que seja adotada a deliberação que ora submeto a este Colegiado. 
T.C.U., Sala das Sessões, em 23 de fevereiro de 2021.
MARCOS BEMQUERER COSTA
Relator